【裁判字號】    95,勞上易,12
【裁判日期】    950523
【裁判案由】    給付資遣費等
【裁判全文】
臺灣高等法院民事判決                95年度勞上易字第12號
上  訴  人
即被上訴人  甲○○
                        之3
訴訟代理人  李岳霖律師
複 代理 人  楊宗翰律師
被 上訴 人
即 上訴 人  台北汽車客運股份有限公司
法定代理人  乙○○
訴訟代理人  曾肇昌律師  兼送達代收人
上列當事人間給付資遣費等事件，兩造對於中華民國94年11月30
日臺灣板橋地方法院94年度勞訴字第26號第一審判決，各自提起
上訴，經本院於95年5月9日言詞辯論終結，判決如下：
    主  文
兩造上訴均駁回。
第二審訴訟費用各自負擔。
    事實及理由
一、本件上訴人甲○○主張：伊於民國78年11月9日起受雇於對
    造上訴人台北汽車客運股份有限公司（下稱台北客運公司）
    ，擔任駕駛一職。嗣於93年10月8日，突收受該公司獎懲通
    知書，函稱：「93年9月15日12時駕駛班車經市政府捷運站
    時行駛內側車道過站不停記大過兩次；查台端本年度行政處
    分合併前揭已累滿三大過依規解雇」，乃逕為解雇處分。茲
    伊並無該函所指第2次過站不停之情事，乃於同月12日提出
    申訴書，該公司仍於同月20日以簡復表略載：「台端違反規
    定屬實，本公司處分並無不當…」等語，維持原處分。惟所
    據理由均僅係該公司單方面認定，至具體判斷標準以及支持
    系爭解雇處分之實證，甚或履踐必要之調查程序均付之闕如
    ，亦嚴重違反員工工作規則，是該解雇與終止勞動契約之意
    思表示，係違法不生效力。茲伊於同月26日向台北縣政府勞
    工局提出勞資協調申請時，即主張終止兩造間之勞動契約，
    是伊自得請求資遣費。因伊自78年11月9日起受雇於該公司
    ，迄至93年10月26日兩造勞動契約終止日止，年資約為15年
    ，勞動契約終止前6個月平均薪資為新台幣（下同）57,357
    元，是伊得請求相當於15個月平均工資之資遣費860,355元
    〔57,357×15〕。又依據台北客運公司給付加班費辦法，每
    日有加班者，可領分段津貼150元，反推依薪資表之分段津
    貼除以150，即可推知當月份加班天數，因該公司正常班為
    每天4趟，該路段行車時間約為2小時，第5趟以上即屬加班
    ，應發給加班費，是依此保守方法及伊現能提出之薪資明細
    表估算，台北客運公司合計「至少」剋扣加班工資之總額為
    89,909元，合計應給950,264元〔860,355＋89,909〕。爰依
    民法僱傭關係及勞動基準法（下稱勞基法）相關規定，求為
    命台北客運公司如數給付並加計法定遲延利息之判決。
二、台北客運公司則以：伊公司工作規則係79年9月11日訂立，
    因事隔多年，政府近年來為整頓交通秩序，對於違規或肇事
    ，均科以重罰，伊公司為配合政令，且依情事變更原則，對
    於駕駛員因違反交通規則，違反服務指標情節重大者，加重
    行政處分，對於過站不停，第2次記大過2次處分，已於91年
    2月27日公告週知，並於91年3月1日開始實施。因甲○○於9
    3年1月14日下午5時25分在仁愛路、敦化南路口駛離公車專
    用道超車，第1次過站不停，經台北市交通局聯合稽查通報
    ，乃記大過1次。嗣於同年9月15日中午12時行車在市府捷運
    站時，行駛內側車道過站不停，經台北市交通局函報，乃予
    記大過2次。茲甲○○一再犯規，先後2次過站不停，經處分
    記大過共3次，乃予解僱，並無不合。況甲○○既認伊非法
    解僱，兩造間僱傭關係尚屬存在，其請求資遣費，即非有據
    。縱認兩造間業已合意終止勞動契約，因甲○○並非伊公司
    資遣，自不得請求資遣費。又伊公司為因應業務需要，對上
    、下班尖峰時間需有大量班車輸運乘客，故訂有分段上班制
    度。所謂分段上班，即上午尖峰時間出勤，離峰時間休息，
    下午尖峰時間再出勤，將每日出勤時間分為兩段，較為辛苦
    ，故每日支給分段津貼150元，有無加班，應以工作時間是
    否超過8小時論，故甲○○請求伊給付加班費，並無依據。
    況伊公司依規計算司機之加班費，按月給付，司機按月簽領
    始終未有異議，甲○○既按月簽領，即表示對於加班費之計
    算無誤等語，資為抗辯。
三、原審為甲○○一部勝訴、一部敗訴之判決（即判命台北客運
    公司給付甲○○資遣費601,185元本息，並駁回其餘之訴）
    。甲○○就其敗訴部分提起上訴，聲明：原判決不利於甲○
    ○部分廢棄；台北客運公司應再給付349,079元及自94年3月
    10日起至清償日止按年息5%計算之利息。
    台北客運公司則答辯聲明：上訴駁回。並就其敗訴部分提起
    上訴，聲明：原判決不利台北客運公司部分廢棄；上開廢棄
    部分，甲○○在第一審之訴及假執行之聲請均駁回。
    甲○○則答辯聲明：上訴駁回。
四、甲○○主張其自上開時日起受僱於台北客運公司擔任駕駛員
    一職，於93年10月8日，經該公司以獎懲通知書通知其因第2
    次過站不停，依工作規則記2大過，連同之前累計1大過，共
    計3大過，將其解僱。嗣其於同月12日提出申訴書，惟該公
    司仍以簡復表維持原處分等情，業據其提出申訴書、台北客
    運公司發函之獎懲公告及簡復表等為證（調解卷17、18、10
    1-104頁），並為台北客運公司所不爭執，自堪信為真實。
五、甲○○復主張其於93年10月26日向台北縣政府勞工局提出勞
    資協調申請時，即主張終止兩造間之勞動契約，自得請求資
    遣費860,355元及加班費89,909元，合計950,264元本息等語
    ，則為台北客運公司所否認，並以前揭情詞置辯。是本件所
    應審究者，厥為：(一)台北客運公司解僱甲○○及終止勞動契
    約之意思表示是否合法生效？(二)甲○○終止勞動契約是否合
    法有效？(三)甲○○如終止勞動契約有效，得請求之給付若干
    ？茲分項詳析如后：
  (一)台北客運公司解僱甲○○及終止勞動契約之意思表示不合法
    ：
  1.台北客運公司雖抗辯：該公司原先公告之工作規則係79年9
    月11日訂立，但因事隔多年，政府近年來為整頓交通秩序，
    對於違規或肇事，均科以重罰，該公司為配合政令，依情事
    變更原則，對於駕駛員因違反交通規則，違反服務指標情節
    重大者，加重行政處分，對於過站不停，第2次記大過2次處
    分，爰於91年2月27日公告週知，並於91年3月1日開始實施
    云云。甲○○則主張：台北客運公司新修正之工作規則並不
    具備合理性及正當性，且其未依法定及約定程序先行呈報主
    管機關核備後再予公告實施，則該修正根本不生效力等語。
    按雇主僱用勞工人數在30人以上者，應依其事業性質，就勞
    基法第70條各款所定事項訂立工作規則，報請主管機關核備
    後並公開揭示之，勞基法第70條定有明文。而經報請主管機
    關核備之工作規則於不違反法令之強制或禁止規定或其他有
    關該事業適用之團體協約規定者，對於該事業之勞工應具有
    拘束力，並構成勞動契約內容之一部分。惟若並非經主管機
    關核備之工作規則，而係雇主自行訂定之工作規範或獎懲規
    則，於雇主訂定之後受僱之勞工，因係於該勞工與雇主訂立
    勞動契約時業已存在之工作規則，依其情形固可認為已成為
    雙方間所成立勞動契約內容之一部分，然對於受僱於該工作
    規範或獎懲規則訂定前之勞工，因該由雇主所訂定之工作規
    範或獎懲規則乃未經主管機關核備之工作規則，除非經受僱
    在此之前之勞工同意，並不當然對於該等勞工發生效力，亦
    即不能因雇主單方面訂定未經主管機關核備之工作規範或獎
    懲規則，即立生變更雙方間勞動契約內容之效力，尚應考量
    具體事實而個案判斷之。
  2.查台北客運公司以雇主之身分固可依業務需要訂定各項工作
    規範或獎懲規則，而其於91年2月27日以（91）北客管字第
    069號函（調解卷53頁），通知其受僱人，凡再次過站不停
    者，處以兩次大過一節。然因該懲處規定並非經主管機關核
    備之工作規則，對於台北客運公司訂定該懲處規定之前已經
    受僱於該公司之甲○○等勞工而言，除經各勞工之同意，並
    非當然對各該勞工發生拘束力。換言之，當時與台北客運公
    司存在有勞動契約關係之勞工，將不因台北客運公司之單方
    行為而變更其二者間之勞動契約內容。
  3.台北客運公司雖抗辯：其曾以傳真方式將前開函文傳送至其
    所屬各營運站，各營運站並已依規定公告周知云云。查甲○
    ○所屬營運站接獲上開傳真後，確已公告一節，固據站長翁
    文和、司機鄧明昌證述不虛（本院卷88頁背面筆錄）。然前
    開函文並未傳送所屬員工簽收並閱覽，此為台北客運公司所
    不否認之事實。雖台北客運公司抗辯，數年來甲○○不予反
    對，自屬默示同意云云。惟按「所謂默示之意思表示，係指
    依表意人之舉動或其他情事，足以間接推知其效果意思者而
    言，若單純之沈默，除有特別情事，依社會觀念可認為一定
    意思表示者外，不得謂為默示之意思表示。」最高法院著有
    29年上字第762號判例，可資參照。本件甲○○並無舉動或
    其他情事，足以間接推知上訴人有默示同意台北客運公司上
    開新增懲處規定之意思表示，縱屬知情而單純沈默未為爭執
    ，仍難認甲○○有默示同意。因之，上開新增懲處規定，對
    甲○○要無拘束力。甲○○縱有如台北客運公司所指二度過
    站不停情事，亦不得依據該新增之懲處規定對甲○○記以二
    大過處分，故台北客運公司以甲○○合併遭記三大過為由，
    予以解僱，並終止勞動契約，自不合法而無效。
  (二)甲○○終止勞動契約合法有效：
  1.按雇主違反勞動契約或勞工法令，有損害勞工權益之虞者，
    勞工得不經預告終止契約，勞基法第14條第1項第6款定有明
    文。又雇主違法解僱勞工，即可認為係「雇主違反勞動契約
    或勞工法令」，並足認為「有損害勞工權益之虞」，勞工得
    以「雇主違反勞動契約或勞工法令，有損害勞工權益之虞」
    為由，不經預告終止勞動契約。
  2.台北客運公司終止兩造間之勞動契約為不合法，應不生終止
    之效力，兩造間之勞動契約仍繼續存在，惟台北客運公司不
    經預告終止兩造間之勞動契約既不合法屬雇主違法解僱勞工
    ，自可認係其已違反勞動契約或勞工法令，有損害勞工甲○
    ○權益之虞。依上揭說明，甲○○得以「雇主違反勞動契約
    或勞工法令，有損害勞工權益之虞」為由，不經預告終止兩
    造間之勞動契約。甲○○主張系爭違法處分係於93年10月12
    日確定，其則於同年月26日向台北縣政府勞工局提出勞資協
    調之申請，主張終止兩造之勞動契約，請求台北客運公司發
    給資遣費，業據提出勞資爭議協調申請書、臺北縣政府開會
    通知單、委託書、臺北縣政府處理勞資爭議協調會紀錄等影
    本各1紙為證（調解卷37-40頁）。從而，甲○○依勞基法第
    14條第1項第6款之規定，終止本件勞動契約，自屬合法而有
    效。
  (三)甲○○得請求給付項目及其金額如下：
  1.資遣費部分：
    甲○○主張自78年11月9日起受雇於台北客運公司，迄93年1
    0月26日兩造勞動契約終止為止，年資為15年，勞動契約終
    止前6個月平均薪資金為57,357元，自得請求相當於15個月
    平均工資之資遣費，其金額總數為860,355元等語。台北客
    運公司抗辯公司員工薪資明細有底薪、里程獎金、績效獎金
    、出勤膳食費、公出津貼、誤餐費等項目。其中誤餐費、出
    勤膳食費、全勤津貼皆係公司單方面恩惠性給與，至於績效
    獎金為勞基法施行細則第10條所謂之競賽獎金，皆排除於平
    均工資之外，因此，扣除前開項目後，甲○○每月平均工資
    充其量僅為25,407元云云。經查：
  (1)按雇主違反勞動契約或勞工法令，致有損害勞工權益之虞之
    情形者，勞工得不經預告終止契約，勞基法第14條第1項第6
    款定有明文。又依同條第4項規定，同法第17條規定於本條
    終止契約準用之，即勞工得依勞基法第17條規定請求雇主給
    付資遣費。故勞工於雇主有違反勞動契約且有損害勞工權益
    之虞之情形存在時，自得不經預告終止雙方間之勞動契約，
    並請求雇主給付資遣費。本件甲○○以台北客運公司違法將
    其解雇，請求台北客運公司應給付資遣費，乃在甲○○終止
    勞動契約後所為之請求，此可參甲○○於起訴時即請求台北
    客運公司發給離職之證明及93年10月26日勞資爭議協調申請
    書中表明向台北客運公司請求資遣費之意旨（調解卷3、37
    頁），其終止雙方間勞動關係之意思甚為明顯，故本件甲○
    ○之真意應在終止其與台北客運公司間之勞動關係，並進而
    請求台北客運公司給付資遣費，應堪認定。台北客運公司對
    甲○○所為之記2大過及解僱之懲處處分，顯有違反雙方間
    之勞動契約內容，已如前述，且台北客運公司未依勞動基準
    法相關規定終止與甲○○之勞動契約，業已損害甲○○之權
    益，則甲○○主張其得終止兩造間之勞動契約，並請求台北
    客運公司給付資遣費，自屬有理由。台北客運公司抗辯：兩
    造間勞動契約尚屬存在，甲○○尚不得向台北客運公司請求
    給付資遣費云云，自無可採。
  (2)按勞動基準法施行細則第10條規定：本法（勞基法）第2條
    第3款所稱之其他任何名義之經常性給與，係指左列各款以
    外之給與。1、紅利。2、獎金：指年終獎金、競賽獎金、研
    究發明獎金、特殊功績獎金、久任獎金、節約燃料物料獎金
    及其他非經常性獎金。3、春節、端午節、中秋節給與之節
    金。4、醫療補助費、勞工及其子女教育補助費。5、勞工直
    接受自顧客之服務費。6、婚喪喜慶由雇主致送之賀禮、慰
    問金或奠儀等。7、職業災害補償費。8、勞工保險及雇主以
    勞工為被保險人加入商業保險支付之保險費。9、差旅費、
    差旅津貼、交際費、夜點費及誤餐費。10、工作服、作業用
    品及其代金。11、其他經中央主管機關會同中央目的事業主
    管機關指定者。依甲○○提出且為台北客運公司所不爭執其
    真正之薪資明細表所示，甲○○薪資組成項目分別有出勤底
    薪、里程獎金、績效獎金、分段津貼、公出津貼、全薪假津
    貼、整備津貼、誤餐費、出勤膳食費、46小時內加班費、46
    小時外加班費等項目。核其中公出津貼應屬前開規定第9款
    差旅津貼，準此，公出津貼及誤餐費2項目為前開規定所列
    給付範圍，即不屬於經常性給與，應不計入平均工資之計算
    外，其餘項目之給與則均應計入平均工資。台北客運公司雖
    抗辯出勤膳食費、全勤津貼及績效獎金亦屬前開規定所列範
    圍云云。然查出勤膳食費、全勤津貼等給付均為甲○○符合
    出勤或全勤之條件，即可獲得之工資，尚與恩惠性給付不同
    ，而應屬經常性給與；另依一般人力資源實務中所稱績效獎
    金，乃指員工達到一定工作效率之產出，即得領取，非謂參
    與競賽所得，故績效獎金尚非屬前開規定所謂之競賽獎金，
    而亦應為經常性給與，台北客運公司前開抗辯尚非可採。
  (3)按勞基法第14條第4項規定：第17條規定於本條終止契約準
    用之，而第17條係有關資遣費計算之規定，即勞工在同一雇
    主之事業單位繼續工作每滿1年，雇主應發給相當於1個月平
    均工資之資遣費；未滿1年者以比例計給，未滿1個月者以1
    個月計之。次按「平均工資：謂計算事由發生之當日前6個
    月內所得工資總額除以該期間之總日數所得之金額」，由於
    勞基法暨施行細則對於「1個月平均工資」並無定義，該法
    第2條第4款雖有「平均工資」定義，惟係屬「日平均工資」
    之意... 以「日平均工資」乘以計算期間每月之平均日數為
    計算標準，等於以勞工退休前6個月工資總額直接除以六，
    較為簡易、準確及合理，此參諸勞基法第2條第4款之規定、
    行政院勞工委員會83年4月9日（83）勞動2字第25564號函所
    示意旨即明。查甲○○於78年11月9日起受僱於台北客運公
    司擔任駕駛員一職，為台北客運公司所不爭執，自堪信為真
    實。而甲○○於93年10月26日終止勞動契約之意思表示，此
    有93年10月26日勞資爭議協調申請書附卷可稽（調解卷37頁
    ），故其受僱於台北客運公司之年資為15年（原為14年11月
    17日，依前開規定未滿1個月者以1個月計之，故進位後為15
    年）。按前開說明，甲○○資遣費之計算應以93年10月26日
    前六個月之月平均工資計算，即應依甲○○所提之93年 9月
    、8月、7月、6月、5月、4月之薪資總額扣除公出津貼、誤
    餐費後，其各月份之工資分別為29,526元、27,302元、42,6
    53元、45,024元、46,151、49,817元，故六個月平均工資為
    40,079元（40,078.8小數點後4捨5入為40,079）。再按前開
    說明，甲○○得請求之資遣費為40,079（元）x15（月），
    共計601,185元。綜上，甲○○請求資遣費於601,185元範圍
    內洵屬正當，應予准許，逾此部份之請求，即非正當，不應
    准許。
  2.加班費部分：
  (1)甲○○主張：依據台北客運公司給付加班費辦法，每日有加
    班者，可領分段津貼150元，故反推論之，依薪資表之分段
    津貼除以150，即可推知當月份加班天數，又台北客運公司
    公司正常班為每天4趟，該路段行車時間約為2小時，第5趟
    以上即屬加班，而應發給加班費云云。台北客運公司抗辯加
    班費之計算應以工作時間是否超過8小時為基準，故甲○○
    以出車趟數作為計算加班費之基礎尚屬無依據，且台北客運
    公司按月給付甲○○加班費，甲○○亦按月簽領始終未有異
    議，即表示對於加班費之計算無，況誤公車行車記錄器保存
    期限為六個月，逾期銷毀，無法提出故已無從計算等語。
  (2)按「工資由勞雇雙方議定之，但不得低於基本工資；前項基
    本工資，由中央主管機關擬定後，報請行政院核定之」，勞
    基法第21條定有明文。又如勞雇雙方約定之薪資，不低於基
    本工資及以基本工資為基準計算出之例休假工資、備勤工資
    及延時工資之總和，則該工資之約定，自不違反勞基法之規
    定，雙方均應受其均束，勞方尚不得更行請例、休假及備勤
    等工資，此有最高法院82年度台上字第293號及85年度台上
    字第1973號判決意旨可參。又從行政院勞工委員會（86）台
    勞動二字第045013號函釋意旨內容以觀，基本工資為每月15
    ,840 元，每日528元，每小時66元，而甲○○請求加班費之
    工作月份，薪資總額均有47,858元以上（見調解卷41頁甲○
    ○平均工資計算表），已達每月基本工3倍以上，台北客運
    公司即無違反勞基法之規定。又按法院為判決時，應斟酌全
    辯論意旨及調查證據之結果，依自由心證判斷事實之真偽，
    民事訴訟法第222條定有明文。台北客運公司就公車行車紀
    錄器資料雖未為提出，然甲○○之主張僅依推論為其計算之
    依據，並未舉證以明其與台北客運公司關於加班費是否有何
    特別約定，及其計算方式為何，況查甲○○所提薪資單中已
    有46小時內加班費及46小時外加班費之項目，台北客運公司
    似已計算加班時數，尚難認甲○○之主張為真正。故其請求
    應再發給加班費89,909元，亦非正當，不應准許。
六、綜上所述，原審就上開應准許部分為甲○○勝訴之判決，核
    無違誤，應予維持。台北客運公司上訴意旨，仍執陳詞，指
    摘原判決此部分不當，求予廢棄改判，為無理由，其上訴應
    予駁回。上開不應准許部分，原審為甲○○敗訴之判決，要
    無不合。甲○○上訴意旨，指摘原判決此部分不當，求予廢
    棄改判，亦無理由，應予駁回。
七、本件判決基礎已臻明確，兩造其餘之攻擊防禦方法及訴訟資
    料，核與判決之結果不生影響，爰不一一論述，併予敘明。
據上論結，本件兩造上訴均無理由，爰依民事訴訟法449條第1項
、第78條判決如主文。
中    華    民    國    95    年    5    月     23    日
                    勞工法庭    審判長法  官  沈方維
                                      法  官  湯美玉
                                      法  官  王淇梓
正本係照原本作成。
不得上訴。
中    華    民    國    95    年    5     月    23    日
                                      書記官  吳碧玲
附註：
民事訴訟法第四百六十六條之一（第一項、第二項）：
對於第二審判決上訴，上訴人應委任律師為訴訟代理人。但上訴
人或其他法定代理人具有律師資格者，不在此限。
上訴人之配偶、三親等內之血親、二親等內之姻親，或上訴人為
法人、中央或地方機關時，其所屬專任人員具有律師資格並經法
院認為適當者，亦得為第三審訴訟代理人。


司法院資訊處製作；財團法人民間司法改革基金會備份。
